【裁判字號】    97,訴,964
【裁判日期】    971224
【裁判案由】    拆屋還地等
【裁判全文】
臺灣臺北地方法院民事判決               97年度訴字第964號
原      告    寅○○
              丑○○
              巳○○
              子○○
              午○○
              壬○○
              辰○○
              癸○○
              卯○○
共      同
訴訟代理人    秀蕊律師
被      告    乙○○
              辛○○
              丙○○
              戊○○
              甲○○
              未○○
              己○○
兼  共  同    丁○○
訴訟代理人
複  代理人    庚○○
上列當事人間拆屋還地等事件，經本院於民國97年12月3 日言詞
辯論終結，判決如下：
    主  文
被告丁○○、乙○○、辛○○、丙○○、戊○○、甲○○應將坐
落臺北縣新店市○○段灣潭小段三ＯＯ之一地號及同地段三ＯＯ
之十五地號土地上，如附圖所示編號Ａ、Ｂ即門牌號碼臺北縣新
店市○○路七十二號建物、編號Ｃ、Ｅ遮雨棚、編號Ｆ花圃及編
號Ｈ儲藏室拆除，並將如附圖所示編號Ａ至Ｈ部分之土地返還原
告及共有人全體。
被告丁○○、乙○○、辛○○、丙○○、戊○○、甲○○應給付
原告新臺幣壹萬零陸佰肆拾陸元，及各自如附表一所示之日起，
均至清償日止，按週年利率百分之五計算之利息，暨均自民國九
十六年十二月一日起至返還第一項土地之日止，按月給付原告新
臺幣貳佰拾陸元。
被告未○○、己○○應將坐落臺北縣新店市○○段灣潭小段三Ｏ
Ｏ之一地號及同地段三ＯＯ之十五地號土地上，如附圖所示編號
Ｉ、Ｊ即門牌號碼臺北縣新店市○○路七十二號之二建物拆除，
並將如附圖所示編號Ｉ至Ｋ部分之土地返還原告及共有人全體。
被告未○○、己○○應給付原告新臺幣捌仟陸佰壹拾陸元，及各
自如附表二所示之日起，均至清償日止，按週年利率百分之五計
算之利息，暨均自民國九十六年十二月一日起至返還第三項土地
之日止，按月給付原告新臺幣壹佰玖拾壹元。
訴訟費用由被告負擔。
本判決於原告分別以新臺幣壹拾柒萬仟元、壹拾肆萬元，為被
告丁○○、乙○○、辛○○、丙○○、戊○○、甲○○；被告未
○○、己○○供擔保後，得假執行。但被告丁○○、乙○○、辛○○、丙○○、戊○○、甲○○以新臺幣伍拾壹萬玖仟元；被告
未○○、己○○以新臺幣肆拾貳萬元，分別為原告預供擔保後，
得免為假執行。
    事實及理由
壹、程序方面：
    按訴狀送達後，原告不得將原訴變更或追加他訴，但擴張或
    減縮應受判決事項之聲明、該訴訟標的對於數人必須合一確
    定時，追加其原非當事人之人為當事人者，不在此限，民事
    訴訟法第255條第1項第3款、第5款定有明文。查原告於提起
    本件訴訟時僅對被告丁○○、乙○○、未○○為之，並聲明
    ：(一)被告丁○○、乙○○應將坐落臺北縣新店市○○段灣潭
    小段300之1 地號及同地段300之15地號土地上，如起訴狀後
    附附圖所示紅色部分地上物（包括門牌號碼臺北縣新店市○○路72號房屋及鐵皮屋，下稱系爭建物甲，占用面積以地政
    機關實測為準）拆除，將該部分土地騰空返還予原告及其他
    共有人全體。(二)被告丁○○、乙○○應給付原告新臺幣（下
    同）2萬1,340元及自起訴狀繕本送達翌日起至清償日止，按
    年息5％計算之利息，暨自起訴日起至返還第1項土地之日止
    ，按月給付原告396 元。(三)被告未○○應將坐落臺北縣新店
    市○○段灣潭小段300之1 地號及同地段300之15地號土地上
    ，如起訴狀後附附圖所示綠色部分地上物（包括門牌號碼臺
    北縣新店市○○路72號之2 房屋及鐵皮屋，下稱系爭建物乙
    ，占用面積以地政機關實測為準）拆除，將該部分土地騰空
    返還予原告及其他共有人全體。(四)被告未○○應給付原告1
    萬8,753元及自起訴狀繕本送達翌日起至清償日止，按年息5
    ％計算之利息，暨自起訴日起至返還第3 項土地之日止，按
    月給付原告348 元。嗣因系爭建物甲、乙，係分別由被告丁○○、乙○○、辛○○、丙○○、戊○○、甲○○；被告未
    ○○、己○○共同繼承，原告乃於97年4月1日追加辛○○、
    丙○○、戊○○、甲○○、己○○為被告（見本院卷第64頁
    ）。嗣經本院囑託臺北縣新店地政事務所測量系爭建物實際
    占有系爭土地之面積後，原告復於97年9月4日具狀，將聲明
    變更為：(一)被告丁○○、乙○○、辛○○、丙○○、戊○○
    、甲○○應將坐落臺北縣新店市○○段灣潭小段300之1地號
    及同地段300之15 地號土地上，如附圖所示編號Ａ、Ｂ即系
    爭建物甲、編號Ｃ、Ｅ遮雨棚、編號Ｆ花圃及編號Ｈ儲藏室
    拆除，並將如附圖所示Ａ至Ｈ部分土地返還原告及共有人全
    體。(二)被告丁○○、乙○○、辛○○、丙○○、戊○○、甲○○應給付原告1萬0,646元及自起訴狀繕本送達翌日起至清
    償日止，按年息5％計算之利息，暨自起訴日起至返還第1項
    土地之日止，按月給付原告236 元。(三)被告未○○、己○○
    應將坐落臺北縣新店市○○段灣潭小段300之1地號及同地段
    300之15 地號土地上，如附圖所示編號Ｉ、Ｊ即系爭建物乙
    拆除，並將如附圖所示Ｉ至Ｋ部分土地返還原告及共有人全
    體。(四)被告未○○、己○○應給付原告8,616 元及自起訴狀
    繕本送達翌日起至清償日止，按年息5％ 計算之利息，暨自
    起訴日起至返還第1項土地之日止，按月給付原告191元。經
    查，系爭建物甲、乙各為被告丁○○、乙○○、辛○○、丙○○、戊○○、甲○○；被告未○○、己○○公同共有之事
    實，有被告戶籍謄本（見本院卷第65頁至第69頁）在卷可稽
    ，且為被告所不爭執（見本院卷第62頁、第77頁、第177頁
    反面、第185頁），是本件訴訟標的於被告乙○○、辛○○
    、丙○○、戊○○、甲○○間；被告未○○、己○○間必須
    合一確定，原告追加非當事人之人為當事人，自應准許。又
    原告基於臺北縣新店地政事務所之測量成果圖所為聲明之減
    縮，揆諸前開說明，應認原告所為訴之追加、減縮係屬合法
    ，合先敘明。
貳、實體方面：
一、原告主張：坐落臺北縣新店市○○段灣潭小段300之1地號及
    同地段300之15地號土地（下稱系爭土地），係由原告及訴
    外人郭憲擎等人分別共有，原告寅○○、丑○○與其他原告
    因繼承而公同共有持分3分之1。系爭土地遭被告丁○○、乙○○、辛○○、丙○○、戊○○、甲○○；被告未○○、己○○分別無權占用如附圖編號Ａ至Ｈ；編號Ｉ至Ｋ所示範圍
    ，經原告多次催請被告拆屋還地，並聲請調解，惟被告仍藉
    詞拖延，故原告爰均依民法第767條前段、第821條及第179
    條之法律關係，請求被告將系爭土地上之地上物拆除，並返
    還無權占用之土地，及給付因無權占有所得利益等語，並聲
    明：(一)被告丁○○、乙○○、辛○○、丙○○、戊○○、甲○○應將坐落臺北縣新店市○○段灣潭小段300之1地號及同
    地段300之15 地號土地上，如附圖所示編號Ａ、Ｂ即系爭建
    物甲、編號Ｃ、Ｅ遮雨棚、編號Ｆ花圃及編號Ｈ儲藏室拆除
    ，並將如附圖所示Ａ至Ｈ部分土地返還原告及共有人全體。
    (二)被告丁○○、乙○○、辛○○、丙○○、戊○○、甲○○
    應給付原告1萬0,646元及自起訴狀繕本送達翌日起至清償日
    止，按年息5％計算之利息，暨自起訴日起至返還第1項土地
    之日止，按月給付原告236 元。(三)被告未○○、己○○應將
    坐落臺北縣新店市○○段灣潭小段300之1地號及同地段300
    之15地號土地上，如附圖所示編號Ｉ、Ｊ即系爭建物乙拆除
    ，並將如附圖所示Ｉ至Ｋ部分土地返還原告及共有人全體。
    (四)被告未○○、己○○應給付原告8,616 元及自起訴狀繕本
    送達翌日起至清償日止，按年息5％ 計算之利息，暨自起訴
    日起至返還第1項土地之日止，按月給付原告191元。(五)原告
    願供擔保，請准宣告假執行。
二、被告則均以：被告自祖父時代起，即居住於系爭土地上，當
    時兩造先人為友人關係，常有金錢借款往來，致有一方提供
    土地由另一方出資整地管理之情形存在，是被告對系爭土地
    實有地上權，無再約定收取租金及訂約問題。又被告丁○○
    、乙○○、辛○○、丙○○、戊○○、甲○○之父王定石與
    原告之祖父或父親承租系爭土地以蓋屋，且由新店稅捐處房
    屋課稅現值核計表納稅人為王萬（被告之祖父），及系爭建
    物甲經多年課稅，均可證明系爭土地係經原告先人同意使用
    ，嗣訴外人王定石死亡後，由上開被告共同繼承，故被告並
    非無權占有。另系爭建物乙係被告未○○、己○○之父王阿
    楊向訴外人李冬所購買，連同系爭土地之租約一併移轉，嗣
    訴外人王阿楊死亡後，由被告二人共同繼承，且王阿楊至64
    年之租金均有繳交予訴外人郭翁惜、郭錦銘，其後，因原告
    均未前來收取，而被告前往繳交亦遭拒絕，乃未繼續繳納租
    金，是被告二人亦非無權占有等語，資為抗辯，並聲明：(一)
    原告之訴暨假執行之聲請均駁回。(二)如受不利益判決，願供
    擔保，請准宣告免為假執行。
三、原告主張系爭土地為原告及訴外人郭憲擎等人分別共有，原
    告寅○○、丑○○與其他原告因繼承而公同共有持分3分之1
    。被告丁○○、乙○○、辛○○、丙○○、戊○○、甲○○
    公同共有系爭土地上如附圖編號Ａ至Ｃ、Ｅ、Ｆ、Ｈ所示之
    地上物，並占有系爭土地如附圖編號Ａ至Ｈ之土地；被告未
    ○○、己○○公同共有系爭土地如附圖編號Ｉ、Ｊ之系爭建
    物乙，並占有系爭土地附圖編號Ｉ至Ｋ之土地之事實，有原
    告所提系爭土地登記第二類謄本及土地登記簿與異動索引（
    見本院卷第14至21頁、第82頁至第87頁、第159頁至第164頁
    ）、現場照片（見本院卷第22頁）、被告戶籍謄本（見本院
    卷第65頁至第69頁）、系爭土地所有人之親屬關係表及戶籍
    謄本（見本院卷第81頁、第88頁至第96頁）等件為證，且為
    被告所不爭執（見本院卷第185頁），自堪認為真實。
四、原告主張被告為無權占有等情，則為被告所否認，並以前揭
    情詞置辯，是本件主要爭點厥為：被告是否為無權占有系爭
    土地？茲論述如下：
  (一)按當事人主張有利於己之事實者，就其事實有舉證之責任，
    民事訴訟法第277 條前段定有明文。又以無權占有為原因，
    請求返還土地者，占有人對土地所有權存在之事實無爭執，
    而僅以非無權占有為抗辯者，土地所有權人對其土地被無權
    占有之事實無舉證責任，占有人自應就其取得占有係有正當
    權源之事實證明之（最高法院85年度台上字第1120號判決意
    旨參照）。查兩造對於被告所占有之系爭土地為原告及訴外
    人郭憲擎等人分別共有，原告寅○○、丑○○與其他原告因
    繼承而公同共有持分3分之1之事實並不爭執，而被告僅抗辯
    渠等係屬有權占有，被告自應就該有權占有之事實負舉證之
    責。經查：被告雖以渠等自祖父時代起，即居住於系爭土地
    上，當時兩造先人為友人關係，常有金錢借款往來，致有一
    方提供土地由另一方出資整地管理之情形存在，是被告對系
    爭土地實有地上權云云，抗辯被告均係有權占有。惟按不動
    產物權，依法律行為而取得設定、喪失、及變更者，非經登
    記，不生效力，民法第第758 條定有明文。而系爭土地並無
    地上權設定登記之事實，有系爭土地登記第二類謄本及土地
    登記簿與異動索引（見本院卷第14至21頁、第82頁至第87頁
    、第159頁至第164頁）在卷可考，是被告抗辯渠等就系爭土
    地有地上權，顯非可採。
  (二)次按當事人主張有利於己之事實者，就其事實應負舉證之責
    任，私文書應由舉證人證其真正，民事訴訟法第277條第1項
    前段、第357 條分別定有明文；又私文書經本人或其代理人
    簽名、蓋章或按指印或有法院或公證人之認證者，推定為真
    正，民事訴訟法第358條第1項固定有明文，惟欲以印文之真
    正推定私文書之真正，須該本人或其代理人之蓋章，係本人
    或其代理人所為之事實，在當事人間已無爭執或經舉證人證
    明者始可，尚不得以私文書上已備簽名或蓋章之形式，即推
    定其真正（最高法院81年度台上字第400號判決意旨參照）
    。查被告主張渠等係有權占有，自應由被告就此事實負舉證
    之責，已於前述。而被告丁○○、乙○○、辛○○、丙○○
    、戊○○、甲○○雖以其父王定石與原告之祖父或父親承租
    系爭土地以蓋屋，抗辯系爭建物甲係屬有權占有等語，並提
    出載有訴外人郭翁惜收取租金之收據（見本院卷第38頁、第
    39頁）為憑；被告未○○、己○○之父王阿楊向訴外人李冬
    所購買，連同系爭土地之租約一併移轉，嗣訴外人王阿楊死
    亡後，由被告二人共同繼承，且訴外人王阿楊至64年之租金
    均有繳交予訴外人郭翁惜、郭錦銘，是被告二人亦非無權占
    用等語，並提出上有王阿楊與李冬簽章之杜買證書、郭翁惜
    、郭錦銘收取租金之收據（見本院卷第40頁至第42頁）等為
    證。惟查：原告對於前開文書之真正既有爭執，自應由被告
    對此負舉證之責。然訴外人郭翁惜、郭錦明分別於63年3月2
    8日、87年2月10日死亡，此有上開二人戶籍謄本（見本院卷
    第165頁、第166頁）在卷可參，而被告就此私文書形式上之
    真正復未能舉證以證明之，徒以兩造之先人有借貸事實存在
    ，原告質疑筆跡真偽，應由原告舉證云云為抗辯，揆諸前開
    規定及說明，應認被告執上開私文書抗辯渠等為有權占有，
    應非可採。
  (三)被告丁○○、乙○○、辛○○、丙○○、戊○○、甲○○復
    以臺北縣稅捐稽徵處新店分處房屋（課稅）現值核計表上納
    稅人為王萬（被告之祖父），系爭建物甲經多年課稅，可證
    系爭土地係經原告先人同意使用云云。惟查，建築物僅需向
    稅捐機關簽立承諾書承諾係其興建完成，如有不實，願負法
    律責任，即准設立房屋稅籍，是設立房屋稅籍課徵房屋稅一
    節與被告是否為有權占有乃屬二事，故被告此部分所辯，亦
    非可採。
  (四)末按共有土地之出租，為共有物管理行為，依民法第820 條
    第1 項規定，除契約另有訂定外，應由共有人全體共同為之
    ，如共有人中之一人擅將共有土地出租與他人，對其他共有
    人應不生效力。查系爭土地於36年7月1日總登記為訴外人郭
    羊、郭阿乞、郭木俾三人所共有，嗣郭羊於47年4 月16日死
    亡，郭羊之應有部分3分之1乃登記為訴外人郭錦明所有之事
    實，有系爭土地登記第二類謄本及土地登記簿與異動索引（
    見本院卷第14至21頁、第82頁至第87頁、第159頁至第164頁
    ）在卷可考，是於48年至66年間，系爭土地為訴外人郭錦明
    、郭阿乞、郭木俾三人所共有。又被告所執私文書上僅載有
    訴外人郭錦明、郭翁惜簽章之事實，亦有被告所提載有訴外
    人王阿楊與李冬簽章之杜買證書、郭翁惜、郭錦銘收取租金
    之收據（見本院卷第38頁至第42頁）在卷可查，是縱系爭土
    地於54年至66年間有出租與被告之父之事實，惟訴外人郭錦
    明僅為系爭土地共有人之一，而郭翁惜更非系爭土地之所有
    權人，且被告亦無法舉證其使用係經系爭土地全體共有人之
    同意，故被告以此抗辯就系爭土地為有權占有，顯非可採。
  (五)綜上，被告就其是否有權占有之事實，無法舉證以實其說，
    故原告依共有物返還請求權請求被告返還無權占有之土地予
    原告及其他共有人全體，洵屬有據。
五、按無法律上之原因而受利益，致他人受損害者，應返還其利
    益，依其利益之性質不能返還者，應償還其價額，民法第17
    9條、第181條但書分別定有明文，而無權占有他人土地，可
    能獲得相當於租金之利益為社會通常之觀念（最高法院61年
    台上字第1695號判例參照）。經查：被告無權占有原告系爭
    土地，其因此受有使用該土地之利益，致原告受有損害，該
    等利益依性質不能返還，原告自得請求被告償還相當於租金
    之價額。又被告對於原告所主張如附表甲、乙之相當於租金
    不當得利計算式及金額，並無爭執（見本院卷第185頁），
    是原告主張如主文第2、4項所示相當於租金之不當得利，亦
    應准許。至於被告複代理人於97年12月3 日言詞辯論時，始
    抗辯原告訴訟代理人未取得共有人委任書，是原告僅有寅○○1人，原告所得請求相當於租金之不當得利比例亦應僅有9
    分之1 云云。惟查，原告訴訟代理人於本件起訴時，即確已
    取得原告9 人委任之事實，有原告訴訟代理人委任狀（見本
    院卷第10頁）在卷可稽，是被告複代理人對此顯有誤解，附
    此敘明。
六、綜上所述，原告依據所有物返還請求權之法律關係，請求被
    告拆屋還地，及依不當得利之法律關係請求被告給付如主文
    第1至4項所示，均為有理由，應予准許。又兩造陳明願供擔
    保請為宣告假執行或免為假執行，經核均與規定相符，爰分
    別酌定相當之擔保金額予以宣告。
七、本件事證已臻明確，兩造其餘主張、陳述及所提之證據，經
    審酌後，認與判決結果不生影響，爰不一一論述，附此敘明
    。
八、據上論結，本件原告之訴為有理由，依民事訴訟法第78條、
    第85條第1項、第390條第2項、第392條第2項，判決如主文
    。
中    華    民    國    97    年    12    月    24    日
                  民事第三庭  審判長法  官  丁蓓蓓
                                    法  官  管靜怡
                                    法  官  周玉琦
上正本係照原本作成。
如對本判決上訴，須於判決送達後20日內向本院提出上訴狀。
中    華    民    國    97    年    12    月    24    日
                                    書記官  朱俶伶
附表一：
┌──┬────┬─────────────┐
│編號│被  告  │ 利息起算日               │
├──┼────┼─────────────┤
│ 1. │丁○○  │民國九十六年十二月二十五日│
├──┼────┼─────────────┤
│ 2. │乙○○  │民國九十七年五月七日      │
├──┼────┼─────────────┤
│ 3. │辛○○  │民國九十七年四月二十八日  │
├──┼────┼─────────────┤
│ 4. │丙○○  │民國九十七年四月十一日    │
├──┼────┼─────────────┤
│ 5. │戊○○  │民國九十七年四月二十八日  │
├──┼────┼─────────────┤
│ 6. │甲○○  │民國九十七年四月十一日    │
└──┴────┴─────────────┘
附表二：
┌──┬────┬─────────────┐
│編號│被  告  │ 利息起算日               │
├──┼────┼─────────────┤
│ 1. │未○○  │民國九十六年十二月十二日  │
├──┼────┼─────────────┤
│ 2. │己○○  │民國九十七年四月十一日    │
└──┴────┴─────────────┘


司法院資訊處製作；財團法人民間司法改革基金會備份。
